【裁判字號】    94,上易,427
【裁判日期】    950831
【裁判案由】    請求退股暨返還股金
【裁判全文】
臺灣高等法院臺中分院民事判決         94年度上易字第427號
上  訴  人  彰化縣永生儲蓄互助社（即己○○○○○○○○○
            ○○○之承受訴訟人）
法定代理人  甲○○
訴訟代理人  吳萬春    律師
被  上訴人  丙○○
            戊○○○
            丁○○
上列 三 人
訴訟代理人  乙○○    住彰化縣和美鎮○○路89號
上列當事人間請求退股暨返還股金事件，上訴人對於民國94年8
月31日臺灣彰化地方法院92年度訴字第687號第一審判決提起上
訴，本院於95年8月22日言詞辯論終結，玆判決如下：
    主  文
上訴駁回。
第二審訴訟費用由上訴人負擔。
    事實及理由
甲、程序方面：上訴人己○○○○○○○○○○○○已變更為彰
    化縣永生儲蓄互助社，負責人已變更為甲○○，有彰化縣儲
    蓄互助社登記證、彰化縣政府人民團體職員當選證明書附卷
    可稽（見本院卷第122頁正反面），甲○○以上訴人之法定
    代理人具狀聲明承受訴訟（見同卷第121頁），核無不合。
    又被上訴人戊○○○已於95年6月8日死亡，有死亡證明書一
    件附卷足憑（見同卷第129頁），惟被上訴人戊○○○生前
    已委任乙○○為其第二審之訴訟代理人，依民事訴訟法第
    173條規定，訴訟程序不當然停止，其訴訟代理人復陳稱因
    被上訴人戊○○○之遺產由何人繼承人尚未確定，而請求繼
    續審理（見同卷第138頁），本院自得予以審結；均先明
    。
乙、實體方面：
一、兩造之聲明：
（一）上訴人方面：
  甲、本訴部分：求為判決：
    １、原判決不利於上訴人部分廢棄。
    ２、右廢棄部分，被上訴人丙○○、戊○○○、丁○○（以
        下稱被上訴人丙○○等三人）在第一審之訴駁回。
  乙、反訴部分：
    １、原判決不利於上訴人部分廢棄。
    ２、被上訴人丙○○、戊○○○應連帶給付上訴人新台幣（
        以下同）1,114,832元，及自民國（以下同）93年11月
        25日起至清償日止，按年息百分之8.4計算之利息，並
        自93年11月25日起至清償日止，按上開利率百分之30計
        算之違約金。被上訴人丁○○應給付上訴人765,528元
        ，及自93年11月25日起至清償日止按年息百分之8.4計
        算利息，並自93年11月25日起至清償日止，按上開利率
        百分之30計算之違約金。
（二）被上訴人丙○○等三人方面：均求為判決駁回對造之上訴
      。
壹、關於本訴部分：
一、被上訴人丙○○等三人起訴主張：被上訴人丙○○等三人均
    為上訴人之社員，並分別認繳股金，至90年3月20日止，被
    上訴人丙○○持有股金新臺幣（下同）552,000元、被上訴
    人戊○○○持有股金555,400元、被上訴人丁○○持有股金
    474,200元，依上訴人章程第十九條規定，社員得隨時以書
    面向上訴人申請退社，被上訴人丙○○等三人於92年5月間
    ，依上訴人章程第十九條之規定，分別向上訴人申請退股，
    詎上訴人竟以被上訴人丙○○等三人積欠上訴人借款尚未清
    償為由，而拒絕被上訴人丙○○等三人退社之申請，查被上
    訴人丁○○於88年11月17日向上訴人所借款項，業於89年12
    月6日清償完畢，被上訴人丙○○於89年2月14日、被上訴人
    戊○○○於同年5月8日向上訴人所借款項，亦於同年12月5
    日清償完畢，被上訴人並未積欠上訴人任何借款。因此，上
    訴人拒絕被上訴人退股之申請，顯屬無據等情，爰依據上訴
    人章程第19條第1項之規定，求為命：(一)、上訴人應同意被
    上訴人丙○○等三人退股。(二)、上訴人應給付被上訴人丙○
    ○552,000元，被上訴人戊○○○555,400元，被上訴人丁○
    ○474,200元，及均自起訴狀繕本送達上訴人翌日起至清償
    日止按週年利率百分之五計算之利息，並宣告假執行之判決
    （原審就本訴部分，判決被上訴人丙○○、丁○○二人均全
    部勝訴；另全部駁回被上訴人戊○○○之訴，未據被上訴人
    戊○○○聲明不服）。
二、上訴人則以：
（一）被上訴人丙○○曾於89年2月14日，邀同被上訴人戊○○
      ○為連帶保證人，向上訴人借款1,000,000元，詎訴外人
      葉文杉（即被上訴人丙○○、戊○○○之子、被上訴人丁
      ○○之兄、上訴人之前任理事長），竟利用上訴人互助社
      所僱用剛到職員工黃佩如不熟悉業務流程之機會，於89年
      12月5日，向上訴人互助社職員黃佩如詐稱被上訴人丙○
      ○所借之1,000,000元已清償，並指示黃佩如將被上訴人
      丙○○股金存摺之貸款紀錄逕為清償註記，然實際上，被
      上訴人丙○○於89年12月5日並未清償前開借款。且被上
      訴人丙○○自90年10月7日起，即未依約清償本金，亦未
      清償約定利率計算之利息，以及給付按約定利率百分之30
      計算之違約金，迄93年11月24日止，被上訴人丙○○尚積
      欠上訴人借款本金730,000元、利息197,993元、違約金
      59,397元，合計987,390元。
（二）被上訴人戊○○○於89年5月8日邀同被上訴人丙○○為連
      帶保證人，向上訴人借款1,000,000元。訴外人葉文彬於
      89年12月5日亦利用上開機會，指示黃佩如將被上訴人戊
      ○○○股金存摺之貸款紀錄逕為清償註記，然實際上，被
      上訴人戊○○○於89年12月5日並未清償前開借款。嗣於
      90年8月21日，被上訴人戊○○○以借新還舊方式，邀同
      被上訴人丙○○為連帶保證人，另向上訴人借款1,000,00
      0元，扣除用以清償89年5月8日借款餘額之554,145元後，
      上訴人原應再給付被上訴人戊○○○445,885元，然因訴
      外人葉文彬向上訴人員工黃琬珺表示借款金額為1,200,00
      0元，黃琬珺始簽發票面金額為645,885元之支票交付予被
      上訴人戊○○○，嗣經上訴人向被上訴人戊○○○催討，
      被上訴人戊○○○已返還逾領之200,000元，故被上訴人
      戊○○○向上訴人借款金額為1,000,000元。又被上訴人
      戊○○○自90年9月1日起，即未依約清償本金，及約定利
      率計算之利息，並按約定利率百分之30計算之違約金，至
      93年11月24日止，被上訴人戊○○○尚積欠上訴人借款本
      金1,000,000元、利息280,043元、違約金84,012元，合計
      1,364,055元。
（三）被上訴人丁○○於88年11月17日曾向上訴人借款920,000
      元，於89年12月6日清償完畢後，復於90年3月29日邀同葉
      文彬為連帶保證人，向上訴人借款1,000,000元。自90 年
      9月1日起，即未依約清償本金，及約定利率計算之利息，
      並按約定利率百分之30計算之違約金，至93年11月24日止
      ，上訴人丁○○尚積欠上訴人借款本金950,000元、利息
      266,041元、違約金79,812元，合計1,295,853元。
（四）依被上訴人持有之股金數額，加計至93年11月24日其等應
      受分配之股息，合計被上訴人丙○○持有股金613,684元
      ，被上訴人戊○○○持有股金622,929元，被上訴人丁○
      ○持有股金530,325元。被上訴人積欠上訴人之借款與所
      擔保借款餘額，既均超過其等持有股金數額，依上訴人章
      程第20條第1款規定，自不得申請退股。
（五）上訴人主張以上訴人對被上訴人丙○○等三人之借款債權
      及連帶保證債權，與被上訴人對上訴人之股金債權相互抵
      銷，抵銷後，被上訴人丙○○、戊○○○尚應連帶給付上
      訴人借款本金1,114,832元，及自93年11月25日起之利息
      、違約金；被上訴人丁○○尚應給付上訴人借款本金765,
      528元，及自93年11月25日起之利息、違約金，因此，被
      上訴人請求上訴人返還股金，為無理由等語，資為抗辯。
三、兩造不爭執之事實：
  (一)、被上訴人丙○○等三人均為上訴人之社員，並分別認繳股
      金，至90年3月20日止，被上訴人丙○○持有股金552,000
      元、被上訴人戊○○○持有股金555,400元、被上訴人丁
      ○○持有股金474,200元。加計至93年11月24日止應受分
      配之股息，則被上訴人丙○○持有股金613,684元，被上
      訴人戊○○○持有股金622,929元，被上訴人丁○○持有
      股金530,325元。
  (二)、被上訴人丙○○等三人於92年5月間，曾分別以書面向上
      訴人申請退股。
  (三)、被上訴人丙○○於89年2月14日曾邀同被上訴人戊○○○
      為連帶保證人，向上訴人借款1,000,000元；被上訴人戊
      ○○○於89年5月8日曾邀同被上訴人丙○○為連帶保證人
      ，向上訴人借款1,000,000元；被上訴人丁○○於88年11
      月17日曾向上訴人借款920,000元。
四、本件爭點為：
（一）被上訴人丙○○於89年2月14日、被上訴人戊○○○於89
      年5月8日，各向上訴人所借之1,000,000元，已否清償完
      畢？
（二）被上訴人戊○○○有無於90年8月21日邀同被上訴人丙○
      ○為連帶保證人，向上訴人借款1,000,000元？
（三）被上訴人丁○○有無於90年3月29日邀同葉文彬為連帶保
      證人，向上訴人借款1,000,000元？
（四）被上訴人得否依上訴人互助社章程之規定請求退股並請求
      返還股金？
（五）上訴人主張抵銷之抗辯有無理由？
五、被上訴人三人能否退股領回股金，胥視被上訴人是否向上訴
    人借款且所借款項之餘額是否高於持有之股金數額以為斷，
    是本件首應審究者為：被上訴人三人是否有向上訴人借貸？
    如有借貸，其餘額若干？是否超過被上訴人三人持有之股金
    數額？
六、關於被上訴人丙○○於89年2月14日、戊○○○於同年5月8
    日，向上訴人所借1,000,000元已否清償完畢部分：
    被上訴人丙○○、戊○○○主張：被上訴人丙○○於89年2
    月14日、戊○○○於89年5月8日，各向上訴人所借款項1,00
    0,000元，均於同年12月5日清償完畢，被上訴人丙○○曾將
    用以清償伊於89年間向上訴人所借之款項，以及被上訴人戊
    ○○○89年間向上訴人所借款項，交給當時擔任上訴人理事
    長之葉文彬，且葉文彬指示上訴人員工黃佩如將被上訴人丙
    ○○、戊○○○股金存摺之貸款紀錄為清償註記，足證葉文
    彬當時確實係以上訴人理事長之身分，代表上訴人受領被上
    訴人丙○○所交付之金錢，依民法第309條第1項及同法第27
    條第2項規定，顯已發生清償之效力，至於葉文彬於受領上
    開金錢後，未將該筆金錢交付給上訴人，則屬葉文彬與上訴
    人間債務不履行或侵權行為之問題，顯然不影響被上訴人丙
    ○○、戊○○○清償債務之效力等語（見本院卷第62頁）。
    上訴人則辯稱：葉文彬利用上訴人甫到職員工黃佩如不熟悉
    業務流程之機會，於89年12月5日向黃佩如詐稱被上訴人丙
    ○○、戊○○○已清償借款，並指示黃佩如將被上訴人丙○
    ○、戊○○○股金存摺之貸款紀錄逕為清償註記，然實際上
    ，被上訴人丙○○、戊○○○於89年12月5日並未清償89年
    間向上訴人所借款項等語。經查，被上訴人丙○○於89年12
    月間，曾交付3,000,000元給當時擔任上訴人理事長（對外
    代表上訴人）之葉文彬，作為清償被上訴人丙○○、戊○○
    ○89年間向上訴人所借款項餘額之用，然因葉文彬尚積欠上
    訴人其他款項，而未將被上訴人丙○○所交付3,000,000元
    ，歸入上訴人帳款。嗣因被上訴人丙○○要求葉文彬出示清
    償證明，葉文彬即指示上訴人員工黃佩如將被上訴人丙○○
    、戊○○○股金存摺之貸款紀錄為清償註記等情，業經證人
    葉文彬、黃佩如於原法院93年1月15日、同年11月25日準備
    程序期日證述明確（見原審卷第111頁、第112頁、第222頁
    ），復有被上訴人丙○○、戊○○○之股金存摺在卷可稽（
    見同卷第９至15頁）。按依債務本旨，向債權人或其他有受
    領權人為清償，經其受領者，債之關係消滅，民法第309條
    第1項定有明文。又董事就法人一切事務，對外代表法人。
    董事有數人者，除章程另有規定外，各董事均得代表法人，
    為民法第27條第2項所明定。本件被上訴人丙○○既將用以
    清償其與被上訴人戊○○○89年間向上訴人所借款項餘額之
    金錢，交付給當時擔任上訴人理事長之葉文彬，且葉文彬復
    指示上訴人員工黃佩如將被上訴人丙○○、戊○○○股金存
    摺之貸款紀錄為清償註記，堪認葉文彬當時確實係以上訴人
    理事長之身分，代表上訴人受領被上訴人丙○○所交付之金
    錢，按諸前揭規定，應認為已發生清償之效力。至於葉文彬
    於受領上開金錢後，未將該筆金錢交付給上訴人，則屬葉文
    彬與上訴人間債務不履行或侵權行為之問題，不影響被上訴
    人丙○○、戊○○○清償債務之效力。因此，上訴人對被上
    訴人丙○○之89年2月14日借款債權，以及上訴人對被上訴
    人戊○○○之89年5月8日借款債權，均因清償完畢而消滅，
    應堪認定。上訴人雖另辯稱：被上訴人丙○○、戊○○○二
    人並未主張彼等曾於89年間將0000000元交給其子即上訴人
    之前任理事長葉文彬，作為清償被上訴人丙○○、戊○○○
    所欠上訴人借款之用，原審任作主張，逕為上開事實之認定
    ，自有可議等語。惟查被上訴人丙○○、戊○○○二人於
    95.1.27日答辯理由 (二)狀已為上開主張（見本院卷第62
    頁），其主張復與被上訴人丙○○、戊○○○之股金存摺所
    載者相符（見同卷第９至15頁），其主張自非不可取，是上
    訴人上開抗辯，並無足採。
七、關於被上訴人戊○○○是否另於90年8月21日，邀同被上訴
    人丙○○為連帶保證人，向上訴人借款1,000,000元部分：
    上訴人辯稱：被上訴人戊○○○另於90年8月21日，以借新
    還舊方式，邀同被上訴人丙○○為連帶保證人，另向上訴人
    借款1,000,000元，扣除用以清償89年5月8日借款餘額之554
    ,145 元後，上訴人原應再給付被上訴人戊○○○445,885元
    ，然因葉文彬向上訴人員工黃琬珺表示借款金額為1,200,00
    0元，黃琬珺始簽發面額為645,885元之支票交付予被上訴人
    戊○○○，嗣經上訴人向被上訴人戊○○○催討，被上訴人
    戊○○○已返還逾領之200,000元，故被上訴人戊○○○向
    上訴人借款金額為1,000,000元等語。惟為被上訴人丙○○
    、戊○○○所否認，並均陳稱：被上訴人戊○○○未於90
    年8月21日向上訴人借款，被上訴人丙○○亦未同意作該筆
    借款之連帶保證人等語。經查：
  (一)、關於被上訴人戊○○○部分：
      被上訴人戊○○○於90年8月21日向上訴人借款1,000,000
      元，並於該日由其子即上訴人之前理事長葉文彬陪同至上
      訴人上開社址，向上訴人員工黃琬珺領取支票號碼AC0000
      000號、票面金額645,885元、發票日90年8月21日、付款
      人為亞太（現已更名為復華）商業銀行股份有限公司彰化
      分行、發票人為上訴人、受款人為被上訴人戊○○○之支
      票，並在借據（下稱系爭90年8月21日借據）上「本借款
      金額全數收訖」欄內簽名，並按捺指紋，其後，復繳回逾
      領之200,000元等情，業經證人葉文彬於上開準備程序期
      日，以及在場目擊之上訴人員工許妙鯖於原審證述綦詳（
      見原審卷第56頁、第111頁、第112頁），復有借據、支票
      影本、支出轉帳傳票影本在卷可稽（見同卷第42頁、第
      178頁、第280頁）。又上開支票業經被上訴人戊○○○提
      示，並獲付款之事實，亦有復華銀行股份有限公司彰化分
      行93年4月22日（93）復彰字第121號函附卷為證（見同卷
      第142頁至第146頁）。被上訴人戊○○○雖否認上開借據
      之真正，惟原法院於92年12月4日準備程序期日當庭命被
      上訴人戊○○○按捺指紋，併同系爭90年8月21日借據原
      本，囑託法務部調查局鑑定之結果，借據上「本借款金額
      全數收訖」欄之指紋確與被上訴人戊○○○之指紋相同，
      此有該局92年12月19日調科貳字第09200466 740號鑑定通
      知書附卷可考（見同卷第101頁、第102頁），堪認系爭90
      年8月21日借據確為被上訴人戊○○○所親為無訛，被上
      訴人戊○○○否認該借據之真正，自無可採。再者，被上
      訴人戊○○○既於90年8月21日向上訴人借款1,000,000元
      ，且於同日領取上訴人所簽發票面金額645,885元支票之
      同時，即在系爭90年8月21日借據上「本借款金額全數收
      訖」欄簽名與按捺指紋，表明業已收到1,000,000元借款
      之意，堪信上訴人所辯：被上訴人戊○○○先將部分借款
      用以清償89年5月8日借款之餘額等語，應為可採。此部分
      借款上訴人雖未現實交付，然被上訴人戊○○○既用以清
      償89年5月8日借款之餘額，自應認為亦發生交付之效力。
      至於被上訴人戊○○○就已因清償而消滅之同一借款債務
      ，再向上訴人重複清償，僅屬上訴人是否因被上訴人戊○
      ○○之非債清償，而受有不當得利之問題，並不影響消費
      借貸關係之成立。因此，上訴人所辯：被上訴人戊○○○
      於90年8月21日向上訴人借款1,000,000元等語，堪予採信
      。
  (二)關於被上訴人丙○○是否有擔任前述借款之保證人部分：
    １、被上訴人丙○○主張：伊未曾在系爭90年8月21日戊○
        ○○之借據上簽名或蓋章，亦未同意作該筆借款之連帶
        保證人等語。
        (1)、查被上訴人丙○○上述主張，核與證人葉文彬於原
            審上開準備程序期日所證：系爭90年8月21日借據
            上連帶保證人欄內丙○○之簽名，係由其代為簽署
            ，被上訴人丙○○並未同意作為該筆借款之連帶保
            證人等語相符（見原審卷第111頁、第112頁），上
            訴人復未能提出其他證據，足資證明被上訴人葉金
            龍確有同意擔任該筆借款連帶保證人之事實，自難
            認被上訴人丙○○應就該筆借款負連帶保證之責。
        (2)、證人葉文彬另於台灣彰化地方法院檢察署（以下稱
            彰化地檢署）93年偵字第1923號葉文彬偽造文書案
            件偵查中亦陳稱：90年8月間，其母即被上訴人戊
            ○○○向上訴人借一百萬元，是以其父即被上訴人
            丙○○擔任連帶保證人，但其父即被上訴人丙○○
            個性就是不願意當保證人，所以保證人欄內「葉金
            龍」之署押是其所簽等語（見本院依職權調閱之彰
            化地檢署93年度他字第44號偵查卷第22頁、第33頁
            ）。又證人葉文彬另於彰化地方法院93年訴字第
            366號葉文彬偽造文書案件中亦陳稱：「借錢的部
            分他（指其父丙○○）確實不知道．．．我承認簽
            我父親的名字，但蓋章是我母親蓋的」等語（見本
            院依職權調閱之彰化地方法院93年訴字第366號案
            卷第200頁）；證人葉文彬於本院94年上訴字第
            1641號葉文彬偽造文書案件刑事庭審理中，就其偽
            造丙○○之署押於借款申請書及借據上之事實，復
            陳述甚詳（見本院依職權調閱之本院上述刑事案卷
            第139、140頁），證人葉文彬亦因而被本院刑事庭
            上述案件以偽造文書罪判處有期徒刑六月確定，亦
            經本院依職權調閱該刑事案卷查明屬實，由此更足
            證明被上訴人丙○○並未於90年8月21日擔任被上
            訴人戊○○○上訴人借款之連帶任保證人，自不負
            給付系爭款項責任。
    ２、上訴人雖另辯稱：系爭90年8月21日借據上連帶保證人
        欄內「丙○○」印文，與被上訴人丙○○89年2月14日
        向上訴人借款之借款申請書上「丙○○」印文相同，被
        上訴人丙○○應負表見代理之授權人責任等語。按由自
        己之行為表示以代理權授與他人，或知他人表示為其代
        理人而不為反對之表示者，對於第三人應負授權人之責
        任。但第三人明知其無代理權或可得而知者，不在此限
        。民法第169條固有明文。惟由自己之行為表示以代理
        權授與他人者，對於第三人應負授權人之責任，必須本
        人有表見之事實，足使第三人信該他人有代理權之情形
        存在，始足當之。我國人民將自己印章交付他人，委託
        該他人辦理特定事項者，比比皆是，倘持有印章之該他
        人，除受託辦理之特定事項外，其他以本人名義所為之
        任何法律行為，均須由本人負表見代理之授權人責任，
        未免過苛（最高法院70年度臺上字第657號判例參照）
        。經查，系爭90年8月21日借據上連帶保證人欄「丙○
        ○」印文，與被上訴人丙○○89年2月14日向上訴人借
        款之借款申請書上「丙○○」印文相同等情，為兩造所
        不爭執，固堪信為真實。然上開證據僅足證明系爭90年
        8月21借據上連帶保證人欄之「丙○○」印文確為真正
        ，揆諸前揭判例意旨，被上訴人丙○○若無其他民法第
        169條所定之表見行為時，自不能以此即令被上訴人丙
        ○○負表見代理之授權人責任。況且，表見代理之規定
        ，旨在保護善意無過失之第三人，倘第三人明知或可得
        而知表見代理人並無代理權，仍與表見代理人為法律行
        為，則第三人之行為即出於惡意或有過失，於此情形，
        縱有表見代理之外觀存在，亦無保護之必要，依民法第
        169條但書規定，本人自得免負授權人之同一責任。而
        依卷附系爭90年8月21日借據所示，該借據上「對保人
        」欄均為空白，且證人葉文彬亦證稱：當時對保部分，
        其向互助社的人講由伊來處理等語，足見上訴人就該筆
        借款並未進行對保程序。倘若上訴人確實踐行借款之對
        保程序，即可以發現被上訴人丙○○並未同意作該筆借
        款之連帶保證人，亦未授權葉文彬在借據上簽名或蓋章
        之情事，故上訴人就葉文彬係無權代理被上訴人丙○○
        為連帶保證之行為，顯然可得而知，依民法第169條但
        書規定，被上訴人丙○○免負授權人之同一責任甚明。
    ３、綜上所述，被上訴人丙○○就被上訴人戊○○○90年8
        月21日向上訴人借款1,000,000元之債務，不負連帶保
        證責任，應堪認定。
八、關於被上訴人丁○○是否曾於90年3月29日，邀同其父即訴
    外人葉文彬為連帶保證人，向上訴人借款1,000,000元部分
    ：
    上訴人辯稱：被上訴人丁○○於90年3月29日邀同葉文彬為
    連帶保證人，向上訴人借款1,000,000元等語。為被上訴人
    丁○○所否認，並陳稱：伊未於90年3月29日向上訴人借款
    ，亦未於借據（下稱系爭90年3月29日借據）上簽名或蓋章
    等語。經查：
  １、被上訴人丁○○主張：伊未於系爭90年3月29日借據上簽
      名或蓋章，未於90年3月29日向上訴人借款1,000,000元等
      語。上訴人抗辯稱：證人葉文彬於原審已證稱伊於90年3
      月29日以被上訴人丁○○名義向上訴人借款1,000,000元
      事先有徵得被上訴人丁○○同意等語。查證人葉文彬於原
      審固證稱：「法官問：系爭借款是你處理的？（提示借據
      影本）借據上面的．．．簽名，是我幫忙簽的．．．除了
      戊○○○（即被上訴人）的部分以外，都是我幫忙簽的．
      ．．辦理系爭借款的時候．．．丁○○的部分，我記得她
      也有同意」等語（見原審卷第111頁第112頁）。惟為被上
      訴人丁○○所否認。查：證人葉文彬另於彰化地檢署93年
      偵字第1923號葉文彬偽造文書案件偵查中亦陳稱：民國90
      年間，其妹丁○○（即被上訴人，以下同）向永生互助社
      （即上訴人，以下同）所貸一百萬元，係其以丁○○之名
      義所借，非丁○○所借，丁○○之署押係其所簽，一百萬
      元也是其所領，迄未交給丁○○等語（見本院依職權調閱
      之彰化地檢署93年度他字第44號偵查卷第22頁）；又證人
      葉文彬另供承：借據上丁○○的簽名及蓋章，也都是其所
      為，沒有經過丁○○的同意等語（見同上第44號偵查卷第
      33頁）；證人葉文彬另於彰化地方法院93年訴字第366號
      葉文彬偽造文書案件中亦陳稱：「我確實有偽造我妹妹丁
      ○○的署押及印文，檢察官起訴編號二、三都實在，我都
      承認等語（見本院依職權調閱之彰化地方法院93年訴字第
      366號案卷第20頁第21頁）；證人葉文彬於本院94年上訴
      字第1641號葉文彬偽造文書案件刑事庭審理中，就其偽造
      丁○○之印章、署押於借款申請書及借據上，再持向上訴
      人借款之事實，復陳述甚詳（見本院依職權調閱之本院上
      述刑事案卷第139、140頁），證人葉文彬亦因上述行為而
      被本院刑事庭上述案件以偽造文書罪判處有期徒刑六月確
      定，亦經本院依職權調閱該刑事案卷查明屬實，由此足證
      被上訴人丁○○未於系爭90年3月29日向上訴人借款1,000
      ,000 元，此外，上訴人並未能舉證證明被上訴人丁○○
      確有向上訴人借款，或授權葉文彬在借據上簽名或蓋章之
      情事，亦未能說明與舉證證明曾交付1,000,000元借款予
      被上訴人丁○○之事實，則上訴人辯稱：被上訴人丁○○
      於90年3月29日曾向上訴人借款1,000,000元等語，自難採
      憑。
  ２、上訴人雖辯稱：系爭90年3月29日借據上借款人欄「丁○
      ○」印文，與被上訴人丁○○88年11月17日向上訴人借款
      之借款申請書上「丁○○」印文相同，被上訴人丁○○應
      負表見代理之授權人責任等語。然查，系爭90年3月29日
      借據上借款人欄「丁○○」印文，與被上訴人丁○○88年
      11月17日向上訴人借款之借款申請書上「丁○○」印文，
      以肉眼觀之，其外觀字體之表示方式，即顯然不同，自難
      認為被上訴人丁○○有何表見代理之外觀行為存在，上訴
      人上開所辯，亦無可採。
  ３、如上所述，被上訴人丁○○主張伊並未於90年3月29日向
      上訴人借款1,000,000元一節，堪予採信。
九、關於被上訴人三人得否請求上訴人同意退股，並返還股金部
    分：
    按社員申請退股，須以書面提出並經理事會同意。社員之借
    款餘額超過股金時，或所擔保借款餘額超過被擔保社員及其
    本身之股金總額時，不得申請退股。此有兩造所不爭執之上
    訴人章程第19條第1項前段、第20條第1款附卷可考（見原審
    卷第26至第30頁）。經查：
  (一)、被上訴人丙○○、丁○○均為上訴人之社員，被上訴人丙
      ○○至90年3月20日止，持有股金552,000元、被上訴人丁
      ○○持有股金474, 200元，亦無積欠上訴人借款或為他人
      借款連帶保證人之情事，則其等於92年5月間，以書面向
      上訴人申請退股，核與前揭章程規定，並無不合。上訴人
      拒不同意被上訴人丙○○、丁○○退股之申請，即屬無據
      。被上訴人丙○○、丁○○自得請求上訴人同意其等退股
      ，並返還被上訴人丙○○股金552,000元，被上訴人丁○
      ○股金474,200元，。
  (二)、被上訴人戊○○○為上訴人社員，至90年3月20日止，持
      有股金555,400元，固為兩造所不爭執。然被上訴人戊○
      ○○確有另於90年8月21日向上訴人借款1,000,000元，既
      如前述，且被上訴人戊○○○自90年9月1日起，即未依約
      清償本息之事實，亦有借據、社員個人股金及借款總帳影
      本在卷為證，經核相符，而被上訴人戊○○○復未主張並
      舉證證明業已清償上開借款本息之事實，足見被上訴人戊
      ○○○積欠上訴人之借款餘額確已超過股金數額，揆諸首
      揭章程規定，被上訴人戊○○○自不得向上訴人申請退股
      。因此，被上訴人戊○○○請求上訴人同意其退股，並返
      還股金555,400元，即非正當。
十、關於上訴人之抵銷抗辯有無理由部分：
    上訴人辯稱：退步言之，若被上訴人丙○○、丁○○、戊○
    ○○三人得申請退社領回退股金，則伊主張以伊對被上訴人
    三人所負之退還股金債務，與被上訴人三人對伊所負之借款
    債務及連帶保證債務相互抵銷，抵銷後，被上訴人丙○○、
    戊○○○尚應連帶給付上訴人借款本金1,114,832元，及自
    93年11月25日起之利息、違約金；被上訴人丁○○尚應給付
    上訴人借款本金765,528元，及自93年11月25日起之利息、
    違約金等語。經查，被上訴人丙○○、丁○○並未積欠上訴
    人任何借款，亦未作為他人借款之連帶保證人，既如前述，
    則上訴人對於被上訴人丙○○、丁○○即無任何借款或連帶
    保證債權存在，故上訴人就被上訴人丙○○、丁○○所為抵
    銷抗辯，亦屬無據，不能採取。至被上訴人戊○○○部分，
    因尚欠上訴人借款債務，且其所欠之借款金額超過持有之股
    金數額，不能申請退股之情，已如上述，則上訴人就被上訴
    人戊○○○部分所為抵銷之抗辯，即無庸審究，併予敘明。
十一、綜上所述，被上訴人丙○○、丁○○依據上訴人章程第19
      條第1項之規定，請求上訴人同意被上訴人丙○○、丁○
      ○退股，並退還被上訴人丙○○552,000元，被上訴人丁
      ○○474,200元，及均自起訴狀繕本送達上訴人翌日即92
      年8月15日（見原審卷第37頁）起至清償日止，按週年利
      率百分之五計算之利息，洵屬正當，原審就此部分，為被
      上訴人丙○○、丁○○勝訴之判決，並依兩造之聲請，各
      酌定相當擔保金額，分別為「准」、「免」假執行之宣告
      ，核無不合，彰化縣永生儲蓄互助社上訴論旨，就此部分
      ，指摘原判決失當，求予廢棄改判，非有理由，應予駁回
      。
十二、本件關於本訴部分事證已臻明確，兩造其餘攻擊防禦方法
      及舉證，經核於判決結果不生影響，爰不逐一論述，附此
      併敘明。
貳、關於反訴部分：
甲、程序方面：
一、按民事訴訟法第260條第1項所謂「反訴之標的與本訴之標的
    及其防禦方法有牽連關係」者，乃指反訴標的之法律關係與
    本訴標的之法律關係兩者之間，或反訴標的之法律關係與本
    訴被告作為防禦方法所主張之法律關係兩者之間，有牽連關
    係而言。即舉凡本訴標的之法律關係或作為防禦方法所主張
    之法律關係，與反訴標的之法律關係同一，或當事人雙方所
    主張之權利，由同一法律關係發生，或本訴標的之法律關係
    發生之原因，與反訴標的之法律關係發生之原因，其主要部
    分相同，均可認兩者間有牽連關係。本件上訴人於本訴部分
    ，係以兩造間之消費借貸法律關係作為防禦方法，則上訴人
    於原審以同一消費借貸之法律關係作為反訴標的，提起反訴
    ，按諸前揭說明，應認反訴之標的與本訴標的具有牽連關係
    ，故上訴人於原審對被上訴人丙○○等三人提起反訴，尚無
    不合。
二、按訴狀送達後，原告不得將原訴變更或追加他訴。但被告同
    意、擴張或減縮應受判決事項之聲明者，不在此限。被告於
    訴之變更或追加無異議，而為本案之言詞辯論者，視為同意
    變更或追加，民事訴訟法第255條第1項第1款、第3款、第2
    項分別定有明文。本件上訴人於原審提起反訴，反訴起訴狀
    送達被上訴人（即被上訴人三人）後，上訴人將反訴部分訴
    之聲明由：「(一)被上訴人丙○○、戊○○○應連帶給付上訴
    人226,600元，及自92年8月22日起至清償日止，按週年利率
    百分之9計算之利息，並自92年8月22日起至清償日止，按上
    開利率百分之30計算違約金。(二)被上訴人丁○○應給付上訴
    人721,175元，及自92年8月22日起至清償日止，按週年利率
    百分之9計算之利息，並自92年8月22日起至清償日止，按上
    開利率百分之30計算之違約金」，擴張為：「被上訴人丙○
    ○、戊○○○應連帶給付上訴人1,114,832元，及自93年11
    月25日起至清償日止，按週年利率百分之8. 4計算之利息，
    並自93年11月25日起至清償日止，按上開利率百分之30計算
    之違約金。(二)被上訴人丁○○應給付上訴人765,528元，及
    自93年11月25日起至清償日止，按週年利率百分之8.4計算
    利息，並自93年11月25日起至清償日止，按上開利率百分之
    30計算之違約金」，核其性質均屬不變更訴訟標的而為訴之
    擴張，依上述說明，並無不合，均先敘明。
乙、實體方面：
一、上訴人（即第一審反訴原告，以下稱上訴人）主張：被上訴
    人丙○○（即第一審反訴被告，以下稱被上訴人）於89年2
    月14日，邀同被上訴人戊○○○為連帶保證人，向上訴人借
    款1,000,000元，至93年11月24日止，尚積欠上訴人借款本
    金730,000元、利息197,993元、違約金59,397元，合計
    987,390元。被上訴人戊○○○先後於89年5月8日、90年8月
    21日邀同被上訴人丙○○為連帶保證人，各向上訴人借款
    1,000,000元，至93年11月24日止，被上訴人戊○○○尚積
    欠上訴人借款本金1,000,000元、利息280,043元、違約金
    84,012元，合計1, 364,055元。被上訴人丁○○於90年3月
    29日邀同葉文彬為連帶保證人，向上訴人借款1,000,000元
    ，至93年11月24日止，被上訴人丁○○尚積欠上訴人借款本
    金950,000元、利息266,041元、違約金79,812元，合計
    1,295,853元。又被上訴人持有之上訴人亙助社股金數額，
    加計至93年11月24日其等應受分配之股息，合計被上訴人丙
    ○○持有股金613,684元，被上訴人戊○○○持有股金
    622,929元，被上訴人丁○○持有股金530,325元。以上訴人
    對被上訴人三人之借款、連帶保證債權，抵銷被上訴人對上
    訴人之股金債權，抵銷後，被上訴人丙○○、戊○○○尚應
    連帶給付上訴人借款本金1,114,832元，及自93年11月25日
    起之利息、違約金；被上訴人丁○○尚應給付上訴人借款本
    金765,528元，及自93年11月25日起之利息、違約金等情，
    爰本於消費借貸、連帶保證之法律關係起訴，求為命：(一)被
    上訴人丙○○、戊○○○應連帶給付上訴人1,114,832元，
    及自93年11月25日起至清償日止，按週年利率百分之8.4計
    算之利息，並自93年11月25日起至清償日止，按上開利率百
    分之30計算之違約金。(二)被上訴人丁○○應給付反訴原告
    765,528元，及自93年11月25日起至清償日止，按週年利率
    百分之8.4計算利息，並自93年11月25日起至清償日止，按
    上開利率百分之30計算之違約金。(三)上訴人願供擔保，請准
    宣告假執行之判決（原審就反訴部分，判命被上訴人戊○○
    ○應給付上訴人741126元及其中657114 元自93年11月25日
    起至清償日止按年息百分之8.4計算之利息，並自93年11月
    25日起至清償日止按上開箂利率百分之30計算之違約金，駁
    回上訴人其餘之請求，上訴人對於所受敗訴部分均聲明不服
    ）。
二、被上訴人丙○○等三人則以：被上訴人丙○○、戊○○○於
    89年12月5日，被上訴人丁○○於同月6日，已將積欠上訴人
    之借款清償完畢，且未再向上訴人借款，或為借款之保證，
    上訴人於原審本於消費借貸、連帶保證等法律關係提反訴，
    請求彼等清償系爭款項，均無理由等語，資為抗辯。
三、上訴人於原審係本於消費借貸及連帶保證之法律關係，對被
    上訴人丙○○等三人提起反訴，請求被上訴人丙○○等三人
    返還系爭款項。是關於反訴部分，首應審究者，亦為被上訴
    人丙○○等三人是否有向上訴人借貸上述款項？或擔任上述
    借款之連帶保證人？
四、關於被上訴人丙○○、丁○○部分：
    上訴人主張：被上訴人丙○○應與被上訴人戊○○○連帶給
    付上訴人借款本金1,114,832元，及自93年11月25日起之利
    息、違約金；被上訴人丁○○應給付上訴人借款本金
    765,528元，及自93年11月25日起之利息、違約金等語。惟
    為被上訴人丙○○、丁○○所否認。經查，上訴人丙○○、
    戊○○○各自於89年2月14 日、同年5月8日，向上訴人所借
    1,000,000元，均已清償完畢而消滅，且被上訴人丙○○就
    被上訴人戊○○○90年8月21日向上訴人借款1,000,000元之
    債務，亦不負連帶保證責任；被上訴人丁○○於90年3月29
    日並未向被告借款1,000,000元等情，已詳如前述。被上訴
    人丙○○、丁○○既未積欠上訴人任何借款，亦未擔任本件
    借貸之連帶保證人，則上訴人對於被上訴人丙○○、丁○○
    即無任何借款或連帶保證債權存在，故上訴人基於消費借貸
    、連帶保證之法律關係，於原審提起反訴，請求被上訴人丙
    ○○、丁○○二人返還系爭借款，自屬無據。
五、關於被上訴人戊○○○部分：
    按二人互負債務，而其給付種類相同，並均屆清償期者，各
    得以其債務，與他方之債務，互為抵銷。但依債之性質不能
    抵銷或依當事人之特約不得抵銷者，不在此限。民法第334
    條第1項定有明文。
  (一)、被上訴人戊○○○於90年8月21日曾向上訴人借款1,000,0
      00元，且被上訴人戊○○○自90年9月1日起，即未依約清
      償本息，業如前述。另依系爭90年8月21日借據第2條、第
      3條之約定，利息應按月繳付，暫定以年率百分之9計算，
      但應隨時依理事會所規定之利率更動之；借款人未按期攤
      還本金或未按月繳付利息又未經核准延期時，應加付應計
      利息百分之30之違約金；有不按期攤還本金或不按月繳付
      利息情事之一者即為違約，借款人及連帶保證人均承認本
      借款之償還喪失期限之權益，視為全部到期，經本社請求
      應立即全部清償，絕無異議。而上訴人理事會規定之利率
      ，於93年5月31日以前為百分之8.7，93年6月1日起迄今，
      則調降為百分之8.4，以此計算利息，並按上開利率百分
      之30計算違約金，至93年11月24日止，被上訴人戊○○○
      尚積欠上訴人借款本金1,000,000元、利息280,043元、違
      約金84,012元，合計1, 364,055元。且被上訴人戊○○○
      既未按期繳付本息，按諸前揭約定，該借款應視為全部到
      期。又被上訴人戊○○○持有之股金數額，加計至93年11
      月24日應受分配之股息，合計應為622,929元，此有股息
      計算表附卷可考，該股金債權既未定有清償期，依民法第
      315條規定，債權人得隨時請求清償，債務人亦得隨時為
      清償，解釋上，應認為其清償期業已屆至。上訴人對被上
      訴人戊○○○之借款債權，與被上訴人戊○○○對上訴人
      之股金債權，其給付種類相同，且均屆清償期，復無民法
      第334條所定，依債之性質不能抵銷或依當事人之特約不
      得抵銷等情事，則上訴人行使抵銷權，主張相互抵銷，並
      無不合。
  (二)、次按清償人所提出之給付，應先抵充費用，次充利息，次
      充原本，民法第323條前段定有明文。又同法第342條規定
      ，前揭規定於抵銷準用之。至於違約金之性質既與利息不
      同，且民法亦無違約金儘先抵充之規定，其抵充之順序，
      應在原本之後。上訴人主張：先抵充違約金、利息後，再
      抵充本金等語，於法無據，尚難採取。被上訴人戊○○○
      對上訴人之股金債權為622,929元，依序先充利息，次充
      本金後，被上訴人戊○○○尚積欠上訴人違約金84,012元
      ，借款本金657,114元，及自93年11月25日起之利息、違
      約金。
六、從而，上訴人基於消費借貸、連帶保證之法律關係，於原審
    提起反訴，請求被上訴人戊○○○給付上訴人741,126元，
    及其中657,114元，自93年11月25日起至清償日止，按週年
    利率百分之8.4計算之利息，並自93年11月25日起至清償日
    止，按上開利率百分之30計算之違約金，洵屬正當；逾此部
    分之請求，即無理由。原審就反訴部分，判命被上訴人戊○
    ○○給付上訴人741,126元，及其中657,114元，自93年11月
    25日起至清償日止，按週年利率百分之8.4計算之利息，並
    自93年11月25日起至清償日止，按上開利率百分之30計算之
    違約金，駁回上訴人其餘反訴之請求，並無不合，上訴人關
    於反訴部分，就其所受敗訴判決聲明不服，求為廢棄改判，
    為無理由，亦應予駁回。
七、本件關於反訴部分之事證亦臻明確，兩造其餘攻擊防禦方法
    及舉證，經核於判決結果不生影響，爰不逐一論述，附此敘
    明。
參、據上論結，本件上訴為無理由，依民事訴訟法第四百四十九
    條第一項、第七十八條，判決如主文。
中    華    民    國    95    年    8     月    31    日
                    民事第五庭審判長法  官  吳火川
                                    法  官  朱  樑
                                    法  官  邱森樟
以上正本係照原本作成。
彰化縣永生儲蓄互助社可上訴。
丙○○等三人不得上訴。
如對本判決上訴，須於收受判決送達後20日內向本院提出上訴書
狀，其未表明上訴理由者，應於提出上訴後20日內向本院提出上
訴理由書（須按他造人數附具繕本）。
上訴時應提出委任律師為訴訟代理人之委任狀。具有民事訴訟法
第466條之1第1項但書或第2項之情形為訴訟代理人者，另應附具
律師及格證書及釋明委任人與受任人有該條項所定關係之釋明文
書影本。
                                    書記官  鄧智惠
中    華    民    國    95    年    9     月    4     日
                                                      Ｂ


司法院資訊處製作；財團法人民間司法改革基金會備份。
